臺灣臺北地方法院民事判決　　　　　　　　　　　　九十三年度勞訴字第一三０號
　　　原　　　告　甲○○
　　　訴訟代理人　吳中仁律師
　　　被　　　告　內政部營建署
　　　法定代理人　乙○○
　　　訴訟代理人　林添進律師
　　　複 代理 人　許智勝律師
當事人間請求給付補償金事件，經本院於中華民國九十三年十一月二日言詞辯論終結
，判決如左：
    主      文
原告之訴及假執行之聲請均駁回。
訴訟費用由原告負擔。
    事實及理由
一、原告主張：其原受僱於臺灣省政府住宅及都市發展局擔任臨時技工，嗣該局因組
    織調整合併為內政部台北第二辦公室，並以被告內政部營建署名義對外行文，兩
    造間存有僱傭契約關係。原告於民國八十三年七月一日上午七時五十分許在上班
    途中搭乘欣欣客運五十二號公車，因該公車司機緊急剎車而致原告跌倒受傷成殘
    。又兩造間勞動契約關係雖從八十七年七月一日起始適用勞動基準法，但原告持
    續治療期間至九十一年八月十六日止，業經林口長庚紀念醫院審定為重度殘障，
    終生需人照顧，無法從事任何工作。原告每月薪資為新台幣（下同）一萬四千三
    百四十五元，依勞動基準法第五十九條第二款、第三款規定，自得請求被告按原
    領工資數額給付四十個月之薪資補償計為五十七萬三千八百元，另按平均工資及
    殘廢程度給付殘廢補償七十一萬七千二百五十元，共計一百二十九萬一千零五十
    元。為此爰依勞動契約之法律關係本於勞動基準法第五十九條第二款、第三款規
    定起訴請求被告給付原領工資補償及殘廢補償等語。並聲明：(一)被告應給付原告
    一百二十九萬一千零五十元，及自起訴狀繕本送達翌日起至清償日止，按年息百
    分之五計算之利息。(二)依職業災害勞工保護法第三十二條第二項規定請准免供擔
    保宣告假執行。
二、被告則以：原告並無法證明其受傷時間確屬上班途中，被告雖為原告申請勞工保
    險給付，但並未實質審核原告所受傷害是否係在上班途中造成者，況原告雖曾自
    八十三年七月一日起請假未上班，但係請病假而非公傷假，自非職業災害。又被
    告自八十七年七月一日起始適用勞動基準法，縱使原告可證明其受傷係在上班途
    中，亦無該法之適用，不得請求被告負雇主職業災害補償責任。況原告業以其受
    傷須長期療養為由於八十四年十月五日辭職，兩造間已無勞動契約關係存在，原
    告之請求自屬無據等語，資為抗辯。並聲明：原告之訴及假執行之聲請均駁回，
    如受不利判決願供擔保，請准宣告免為假執行。
三、兩造不爭執之事實：
    原告自八十三年二月五日起受被告僱用擔任臨時技工，每月薪資為一萬四千三百
    四十五元之事實，業經兩造陳述綦詳，並有僱用通知書、臺灣省政府住宅及都市
    發展局臨時工人僱用契約書在卷可證，堪信為真實。
四、原告主張其於八十三年七月一日上午七時五十分許在上班途中搭乘欣欣客運五十
    二號公車，因該公車司機緊急剎車而致原告跌倒受傷成殘，為職業災害，被告應
    依勞動基準法第五十九條第二款、第三款給付原領工資補償、殘廢補償等情，則
    為被告所否認，並以右開情詞置辯。是以，本件兩造爭執之重點在於：
（一）被告自八十七年七月一日起始適用勞動基準法，則原告可否本於該法規定請求
      被告負職業災害補償責任？
（二）原告於上班途中因搭乘公車而受傷，是否為勞動基準法第五十九條所定職業災
      害之性質？可否請求被告給付原領工資補償、殘廢補償？
五、現就兩造爭執之重點分述如下：
（一）被告自八十七年七月一日起始適用勞動基準法，則原告可否本於該法規定請求
      被告負職業災害補償責任？
    1.經查，原告為公務機構技工，嗣經行政院勞工委員會以台勞動一字第○三七
      二八七號函指定自八十七年七月一日起始適用勞動基準法，有被告提出之行政
      院勞工委員會函足憑，並為原告所自認者（見本院九十三年十月十二日言詞辯
      論筆錄）。準此，兩造間勞動契約關係應自八十七年七月一日起始有勞動基準
      法之適用。
    2.按所謂法律不溯及既往原則，係指法律自其生效時起，以後所發生之事項，始
      有其適用，至其生效前所發生之事項，則不適用此法律。依原告陳述之事實觀
      之，其所主張職業災害發生時間係在八十三年七月一日，已如前述，此時兩造
      間契約關係並無勞動基準法之適用，且原告所指職業災害原因事實均發生在適
      用勞動基準法之前；而勞動基準法第五十九條規定係屬勞工實體法上有關權利
      之規定，同法第八十六條並無得溯及既往之相關規定，原告自不得本於勞動基
      準法第五十九條規定主張被告應負雇主之補償責任。
（二）原告於上班途中因搭乘公車而受傷，是否為勞動基準法第五十九條所定職業災
      害之性質？可否請求被告給付原領工資補償、殘廢補償？
    1.按職業災害又稱為勞動災害，屬於意外災害的一種，係指勞工在缺乏安全管制
      或安全管制不足的作業環境中所發生的意外事故。而此一勞工職業災害補償制
      度，有社會保險方式與直接補償方式二種，現今各國職業災害補償制度立法例
      ，以社會保險為主，直接補償只是一種例外。觀諸勞動基準法第五十九條各款
      規定，勞工因職業災害而雇主應予補償者，依勞工保險條例或其他法令規定，
      已由雇主支付費用補償者，雇主得予以抵充之，是我國職業災害補償，係採兩
      軌制，亦即在勞動基準法定有職業災害補償章、在勞工保險條例定有職業災害
      保險給付之規定。而本法第五十九條職業災害補償之立意，無非係因近代的事
      業經營，由於機械或動力的使用，或由於化學物品或輻射性物品的使用，或由
      於工廠設備的不完善，或由於勞工的工作時間過長或一時的疏失，都可能發生
      職業上的災害，而致使勞工傷病、死亡或殘廢。勞工一旦不幸遭受職業上的災
      害，往往使勞工及其家屬的生活，陷於貧苦無依的絕境，勞工若因執行業務而
      發生職業上的災害，當然應由雇主負補償責任。至於雇主對該災害事故的發生
      是否具有故意或過失，在所不問，為一無過失責任。前述勞動基準法第五十九
      條規定勞工遭遇之職業災害，係勞工於執行其業務上之工作時，因工作的意外
      事故，而致使勞工發生死亡、殘廢、傷害或疾病的災害。惟勞動基準法對「職
      業災害」未設有定義之規定，但依本法第一條第一項規定，本法未規定者，適
      用其他法律規定。至於其他法律對職業災害有定義規定者，則為「勞工安全衛
      生法」，一般均參照該法第二條第四項規定，係謂勞工就業場所之建築物、設
      備、原料、材料、化學物品、氣體、蒸氣、粉塵等或作業活動及其他職業上原
      因引起之勞工疾病、傷害、殘廢或死亡。準此，勞動基準法第五十九條所稱因
      「職業災害」而殘廢之情形，當指上述雇主提供工作埸所之安全與衛生設備等
      職業上原因所致勞工之傷害所致殘廢而言（最高法院七十八年度台上字第三七
      一號判決意旨參照）。
    2.承此，職業災害之認定標準，須具備下列要件：
      (1)「職務遂行性」：即災害是在勞工執行職務的過程中所發生的狀態，係基於
        勞動契約在事業主指揮監督之下的情形。此大約可歸納為下列三種情況：在
        雇主支配管理下從事工作；在雇主支配管理下但未從事工作；雖在雇主支配
        下，但未在雇主管理（現實監督）下從事工作。
      (2)「職務起因性」，即職務和災害之間有因果關係，此種因果關係可分為責任
        成立及責任範圍因果關係，均應依相當因果關係認定之。此係指伴隨著勞工
        提供勞務時所可能發生之危險已經現實化（即已經實現、形成），且該危險
        之現實化為經驗法則一般通念上可認定者。
    3.雇主所負之責任，之所以需如此限制，係因勞工生活上所面臨之危險，包括一
      般社會生活上之危險及因從事勞務所面臨之危險，原則應僅有後者方應歸屬於
      雇主負擔，此係因勞工所從事之活動與職務、直接或間接有利於雇主，而雇主
      亦或多或少對此可加以掌控、防免損害之發生，或藉由保險、產品之賣價適當
      地予以分散或轉嫁危險。因此，職業災害應與勞工所從事之職務有相當因果關
      係，方屬允當，若危險發生之原因非雇主可控制之因素所致，則不宜過份擴張
      職業災害認定之範圍，否則無異加重雇主之責任，而減少企業之競爭力，同時
      亦有礙社會之經濟發展。
    4.勞工在上下班途中遭遇交通意外等事故而導致死傷殘病者，一般稱之為「通勤
      災害」，如果該通勤災害有職災保險等相關補償規定之適用時，則稱之為「通
      勤職災」。至於通勤災害是否得視為職業災害，而有職災補償規定之適用，則
      應視是否置於雇主之指揮監督之狀態下。是以勞工於上下班必經途中所發生之
      車禍或其他偶發意外事故，非因職業或作業之關係所自然引起之危害，實係第
      三者之不法侵害，應非職業災害。
    5.原告業已自陳其係在上班途中搭乘公車，因公車司機緊急剎停而致使原告跌倒
      受傷成殘（詳見起訴狀第三段所載），與卷附之原告請假書所載，原告係因「
      坐公車被推擠下車跌倒」等情相符（見本院臺北簡易庭九十三年度北調字第二
      九一號卷第一三頁、第一四頁）。則原告發生傷害之地點，既非因就業場所之
      即欣欣客運駕駛緊急剎車之駕駛行為所導致，該交通事故之發生明顯已脫離雇
      主即被告有關勞務實施之危險控制範圍，顯不具前述職務遂行性；原告所受傷
      害成殘之原因並非因擔任技工職務而增加危險所致，自非屬勞動基準法第五十
      九條規定之職業災害。
    6.至於原告提出之「勞工保險被保險人上下班途中發生事故而致傷害證明書」上
      雖蓋有被告之印文，但該證明書內容均為原告所填載者（見本院臺北簡易庭九
      十三年度北調字第二九一號卷第一二頁），被告則抗辯此僅係原告為申請勞工
      保險給付所用等語。據此尚難證明原告受傷成殘之原因屬於勞動基準法第五十
      九條所定職業災害之性質。
六、綜上所述，原告在上班途中搭乘公車受傷之原因事實發生時點在八十七年七月一
    日適用勞動基準法之前，依法律不溯及既往原則，原告顯然不得本於該法第五十
    九條規定請求被告負職業災害補償責任；縱使有該法之適用，亦因原告係在上班
    途中搭乘公車受傷者，不具職務遂行性，非屬勞動基準法第五十九條規定之職業
    災害，被告仍無須依該法第五十九條規定負補償責任。從而，原告依勞動契約之
    法律關係本於勞動基準法第五十九條第二款、第三款規定，請求被告給付原領工
    資補償及殘廢補償共一百二十九萬一千零五十元，及自起訴狀繕本送達翌日即九
    十三年八月十三日起至清償日止，按年息百分之五計算之利息，為無理由，應予
    駁回。其訴既經駁回，則假執行之聲請亦失所附麗，應併予駁回。
七、本件為判決之基礎已臻明確，兩造其餘之陳述及所提其他證據，另原告聲請訊問
    證人林憶珊以證明係在上班途中發生事故，另聲請命被告提出解雇通知書送達證
    明、訊問證人王學廉以證明原告並未自行辭職等事實，經本院斟酌後，認為均於
    判決之結果無影響，亦與本案之爭點無涉，自無庸逐一論述，併此敘明。
八、結論：原告之訴為無理由，並依民事訴訟法第七十八條，判決如主文。
中　　　華　　　民　　　國　　九十三　　年　　 十一 　　月　　 十二 　　日
                              勞工法庭  法  官  賴錦華
正本係照原本作成
如對本判決上訴，須於判決送達後廿日內向本院提出上訴狀
中　　　華　　　民　　　國　　九十三　　年　　 十一 　　月　　 十二 　　日
                                        書記官  林桂玉
